臺灣臺南地方法院民事判決　　　　　　　 95年度婚字第765號
原　　　告　甲○○
訴訟代理人　陳培芬律師
被　　　告　乙○○
訴訟代理人　鄭世賢律師
上列當事人間請求離婚事件，經本院於民國九十六年一月三日
言詞辯論終結，判決如下：
    主      文
准原告與被告離婚。
兩造所生之長子鄭嘉文（民國八十一年七月二日生）、次子鄭進
福（民國八十六年一月二十日生）權利義務之行使或負擔均由原
告任之。
被告得以附表所示之方式與鄭嘉文、鄭進福為會面訪視。
訴訟費用由被告負擔。
    事實及理由
一、原告主張：
  （一）兩造於民國八十年二月二日結婚，婚後育有長子鄭嘉文
        （八十一年七月二日生）、次子鄭進福（八十六年一月
        二十日生）。
  （二）兩造婚後感情不睦，時常因細故發生爭吵，夫妻間感情
        淡薄，又被告長期未有固定之工作，收入不穩定，亦不
        曾負擔家庭經濟，兩造家庭費用及小孩生活費均係由原
        告獨立負擔，偶爾入不敷出時則由原告娘家支持，顯然
        被告對家庭並無責任心。
  （三）被告曾於十年前在兩造當時位於台南縣柳營鄉太康村九
        七號之十五之住處客廳徒手毆打原告頭部，並推原告去
        撞擊牆壁，致原告頭部受傷流血而至台南縣新營市新興
        醫院縫合七針。
  （四）九十三年間某日晚上約七、八時許，在兩造台南縣柳營
        鄉太康村太康一六八號之三住處，原告當時欲騎機車出
        門，卻遭被告阻擋，兩造遂起口角，未料被告竟進入廚
        房持水果刀及菜刀，並將水果刀及菜刀射向原告，幸無
        命中原告，始未釀成死傷。
  （五）又於九十三年間某日下午二、三時許，原告與女性友人
        在理髮店中聊天，被告至理髮店要求原告回家，兩造回
        到家中又發生口角，被告持掃把毆打原告，用力之猛，
        甚至將掃把接頭處打到斷裂。
  （六）九十四年二月間某日晚上約八、九時許，兩造因細故發
        生口角，被告又欲毆打原告，所幸當時在場之長子鄭嘉
        文見狀即上前拉開被告以保護原告之人身安全，原告因
        此才未受被告暴力傷害。
  （七）九十四年九月八日下午，兩造又因細故發生嚴重爭吵，
        原告因恐懼再遭受被告毆打傷害，因此倉促間騎機車返
        回位於台南縣東山鄉之娘家居住。詎兩造分居後，被告
        多次打電話騷擾原告，除以三字經辱罵原告外，還出言
        恐嚇威脅原告，恫稱若原告不回家，要對原告及原告之
        家人不利等語，致原告深感恐懼而更不敢回到兩造住處
        ，兩造因此分居迄今已逾一年。
  （八）綜上所述，在兩造長達十五年之婚姻中，原告多次遭被
        告毆打，惟原告為使子女有健全美滿之家庭而隱忍多年
        ，未曾對被告提出傷害罪告訴，或提起離婚之訴，由原
        告於婚姻期間之不幸遭遇，足證本件被告有慣行毆打原
        告之事實，又被告經常在兩造意見不一致而發生爭吵時
        ，動輒以不堪入耳之三字經辱罵原告，實已令原告於身
        體上及精神上均達受被告不堪同居之虐待之程度，原告
        思及兩造所生之二名子女自懂事起即多次目睹被告毆打
        原告，顯對兒童人格成長有不利影響，為此爰依民法第
        一千零五十二條第一項第三款之規定，訴請離婚。另兩
        造結婚多年，感情不睦，原告雖曾試圖維持兩造婚姻，
        惟被告卻無視原告努力，動輒暴力毆打原告，不見其悔
        改善待原告，顯見被告無心修復夫妻感情，且兩造分居
        迄今已逾一年，夫妻情分業已淡薄，兩造婚姻關係誠摯
        相愛之基礎已蕩然無存，足認有難以維持婚姻之重大事
        由存在，原告亦得依民法第一千零五十二條第二項之規
        定，訴請離婚。
  （九）再於兩造分居前，均是由原告照顧長子鄭嘉文、次子鄭
        進福平日之生活起居；兩造分居後，雖然長子鄭嘉文及
        次子鄭進福均是和被告同住，但原告仍每天打電話與鄭
        嘉文、鄭進福保持聯繫，且鄭嘉文、鄭進福之生活費及
        註冊費都是原告在負擔。反之，被告有暴力傾向，且自
        兩造婚後即少有支付家庭生活費，是兩造未成年長子鄭
        嘉文及次子鄭進福權利義務之行使或負擔應由原告任之
        ，始符鄭嘉文、鄭進福之利益。
  （十）對於被告答辯之陳述：
        一於十餘年前，因被告不工作，原告為維持家計，固曾
          經營六合彩而經法院判刑確定，惟之後原告即未再賭
          博，且原告並無晚歸或不回家情事，家事亦都是原告
          在處理。
        二原告並無結交男友，亦不曾向被告表示自己有男友。
  （十一）並聲明：如主文第一項、第二項所示。
二、被告則抗辯稱：
  （一）兩造婚後未幾，原告即沈迷於賭博，甚而經營地下六合
        彩組頭，九十四年間並遭法院判刑確定，又原告聚賭之
        情節甚為嚴重，幾已達流連忘返之程度，每每被告三請
        四催，原告始願返家，甚而在例假日帶同兩造之子女前
        往賭場聚賭，兩造間之爭吵、相互拉扯受傷均肇因於此
        。
  （二）被告不願與原告離婚，只要原告戒除賭博之惡習，兩造
        即可得和樂美滿之婚姻及家庭，是兩造未有民法第一千
        零五十二條第二項之無法維持婚姻之重大事由存在。
  （三）原告所舉之錄音譯文等，均係原告故意先以言語激怒被
        告，並且說有跟別的男人在一起等話語挑釁刺激被告，
        被告於情緒激動下，「三字經」始脫口而出，原告即俟
        機錄音。試想原告離家，兩造子女之生活起居、就學等
        均賴被告照護，而被告白天亦需工作，故被告於原告離
        家一年來實已身心俱疲，詎原告竟又以言語挑釁，實令
        被告難以忍受而言語失控，是依上揭情事，亦難認原告
        受有被告身體上、精神上不堪同居之虐待。
  （四）並聲明：原告之訴駁回。
三、兩造不爭執之事實：
  （一）兩造於八十年二月二日結婚，婚後育有長子鄭嘉文（八
        十一年七月二日生）、次子鄭進福（八十六年一月二十
        日生），兩造之婚姻關係現仍存續中，此並有戶籍謄本
        一件附卷可稽。
  （二）原告於九十四年九月八日搬離兩造位在台南縣柳營鄉太
        康村太康一六八號之三住所，而與被告分居迄今，於兩
        造分居期間，兩造所生之長子鄭嘉文、次子鄭進福均與
        被告同住。
四、得心證之理由：
  （一）本件原告主張其受被告不堪同居之虐待，而依民法第一
        千零五十二條第一項第三款之規定，訴請與被告離婚，
        是否有據？茲析述如下：
        一按民法第一千零五十二條第一項第三款規定夫妻之一
          方受他方不堪同居之虐待者，得向法院請求離婚，旨
          在維持夫妻任何一方之人格尊嚴與人身安全。若一方
          受他方不堪同居之虐待，夫妻繼續共同生活之目的，
          已無可期待，自應許其訴請離婚。所謂「不堪同居之
          虐待」應就具體事件，衡量夫妻之一方受他方虐待所
          受侵害之嚴重性，斟酌當事人之教育程度、社會地位
          及其他情事，是否已危及婚姻關係之維繫以為斷。若
          受他方虐待已逾越夫妻通常所能忍受之程度而有侵害
          人格尊嚴與人身安全者，即不得謂非受不堪同居之虐
          待，司法院大法官會議解釋釋字第三七二號釋有明文
          。又所謂不堪同居之虐待，係指與以身體上或精神上
          不可忍受之痛苦，致不能繼續同居者而言，故夫妻之
          一方受他方之重大侮辱，如夫誣稱其妻與人通姦，使
          人感受精神上之痛苦致不堪繼續同居者，不得謂非不
          堪同居之虐待，此有最高法院二十三年度上字第六七
          八號判例可資參照。
        二查原告主張被告於婚後長期無固定工作收入，不分擔
          家計，兩造為此時生口角爭執，被告與原告發生口角
          爭執時，動輒以三字經等不堪入耳之言語辱罵原告，
          並曾多次毆打原告，被告甚至曾於九十三年間某日持
          水果刀及菜刀射向原告，幸未命中，始未造成死傷，
          被告亦曾於同年間持掃把猛打原告，致掃把接頭處斷
          裂等情，業據原告提出錄音光碟一片、譯文三件為證
          ，且核與證人即兩造所生之長子鄭嘉文、次子鄭進福
          證述之情節相符（詳見九十六年一月三日言詞辯論筆
          錄），被告雖辯稱兩造之所以時常發生爭執及拉扯，
          係因原告沈迷賭博，在賭場流連忘返云云，惟此業經
          原告否認，被告雖舉證人即其妹夫余禹霖證稱原告有
          在賭博、原告賭博是兩造爭吵之最大原因云云（詳見
          九十六年一月三日言詞辯論筆錄），惟查證人余禹霖
          係被告之妹夫，其證詞難免有偏頗之虞，且其證述多
          係聽聞自其子所言，屬傳聞證據，自不能遽採為不利
          於原告之認定，況本院依職權調取原告之前案紀錄表
          及本院八十四年度易字第一三八一號刑事判決核閱，
          原告係於八十三年七月間起與不詳姓名之男子共同連
          續意圖營利，經營六合彩，聚眾賭博，於八十四年一
          月二十四日為警查獲，而經臺灣臺南地方法院檢察署
          檢察官提起公訴，嗣經本院刑事庭以八十四年度易字
          第一三八一號判處有期徒刑陸月，如易科罰金以銀元
          三百元折算一日確定在案，此後原告即無賭博前科紀
          錄，參諸證人即兩造所生之長子鄭嘉文、次子鄭進福
          亦均證稱原告賭博已是多年前之事等語，足認原告陳
          稱其自前開賭博案件經判刑後，即未再賭博等語，係
          屬實情，則被告執此十餘年前之事，作為其多年來對
          原告施暴之行為合理化、正當化之藉口，顯不足採。
          至被告辯稱伊之所以以三字經辱罵原告，係因原告先
          以有和別的男人在一起等言語挑釁所致云云，原告亦
          否認之，被告既無法舉證以實其說，且參諸證人即兩
          造所生之長子鄭嘉文、次子鄭進福亦均證稱原告並無
          男友，且被告經常打電話恐嚇、辱罵原告等語，則被
          告此部分之抗辯顯亦不足採信，是原告之主張堪信為
          真實。
        三綜上所述，核被告之上開作為，顯已使原告受有身體
          上及精神上之痛苦，在客觀上已逾越夫妻通常可忍受
          之程度，並造成兩造間難以彌補之鴻溝，兩造之感情
          顯然難再契合，難期原告繼續與被告共同生活。從而
          ，原告主張其受被告不堪同居之虐待，並據以訴請離
          婚，洵屬有據，應予准許。
  （二）又原告本於民法第一千零五十二條第一項第三款、第二
        項之規定，提起本件訴訟請求裁判離婚，此種起訴之形
        態，學者謂之為重疊的訴之合併，其訴訟標的雖有數項
        ，然僅有單一之聲明，法院應就原告所主張之數項訴訟
        標的逐一審理，如其中一項標的之請求為無理由時，仍
        須就他項標的之請求審判，若認其中一項請求為有理由
        ，即可為原告勝訴之判決，就他項標的無須更為審判，
        法院如就數項標的同時判決，則為法所不許。因之，本
        院既認原告依民法第一千零五十二條第一項第三款之規
        定，請求裁判離婚為有理由，他項標的自無須更為審判
        ，併此敘明。
  （三）按「夫妻離婚者，對於未成年子女權利義務之行使或負
        擔，依協議由一方或雙方共同任之，未為協議或協議不
        成者，法院得依夫妻之一方之請求或依職權酌定之。法
        院為前條裁判時，應以子女之最佳利益，審酌一切情狀
        ，參考社工人員之訪視報告，尤應注意：一、子女之年
        齡、姓名、人數及健康情形。二、子女之意願及人格發
        展之重要。三、父母之年齡、職業、品行、健康情形、
        經濟能力及生活狀況。四、父母保護教養子女之意願及
        態度。五、父母子女間或未成年子女與其他共同生活之
        人間之感情狀況。」，民法第一千零五十五條第一項、
        第一千零五十五條之一分別定有明文。查本件兩造所生
        之長子鄭嘉文（八十一年七月二日生）、次子鄭進福（
        八十六年一月二十日生）均尚未成年，有戶籍謄本一件
        附卷可稽。兩造既經裁判離婚，對於所生未成年子女權
        利義務之行使或負擔又不能達成協議，依前開規定，本
        院自應依原告之聲請，為兩造所生之未成年子女酌定適
        當之監護人。本院為此依職權囑託台南縣社會工作師公
        會派員訪視兩造，所得之評估建議為：「一經濟部分：
        (1)原告目前個人於自家所經營的生意內幫忙，本身工作
        型態穩定。(2)被告現階段工作收入大致維持穩定，尚可
        負擔兒童之生活開銷所需。二支持系統：(1)原告家人常
        期以來給予原告協助，為原告重要的支持來源及支柱。
        (2)被告鮮少談及家人，與家人關係互動並非十分密切。
        三親職功能：(1)兒童與原告之間的互動良好，原告對於
        兒童日後之安排及規劃有初步的規劃。(2)訪談觀察，兒
        童與被告之間保持距離，對於被告有所懼怕。四兒童被
        監護意願：兩名兒童均表示希望由原告擔任監護權人。
        」等語，有該公會以九十五年十二月十一日南縣社工師
        字第○九五○五九七號函所檢送之訪視報告表一件在卷
        可憑。本院參酌上開訪視報告，並審酌原告對於監護兩
        造所生未成年之長子鄭嘉文、次子鄭進福之意願強烈，
        雖原告目前在自家經營之市場魚菜蔬果批發生意幫忙，
        月入約僅新台幣（下同）一萬五千元，並不豐裕，惟原
        告與家人同住，無須另外負擔房租，且原告之家人亦會
        給予經濟及生活上之協助，是原告之經濟狀況應尚堪供
        應子女之日常生活所需，並得提供子女安定之成長環境
        ，又鄭嘉文、鄭進福自幼主要係由原告扶養照顧，兩造
        分居後亦與原告保持緊密聯繫，與原告親子關係良好，
        原告對於鄭嘉文、鄭進福之教養亦無何疏失之處，故原
        告應適任監護鄭嘉文、鄭進福；反之，被告目前雖有月
        入約五萬元之工作收入，其經濟狀況亦可供應鄭嘉文、
        鄭進福之生活所需，惟鄭嘉文、鄭進福自幼即較少與被
        告互動，與被告之感情較為疏離，且被告有暴力傾向，
        經常對原告施暴，對於鄭嘉文、鄭進福之心理恐會造成
        不良影響，故實不適宜遽將鄭嘉文、鄭進福交由被告監
        護；復參以鄭嘉文、鄭進福均表達要由原告監護、與原
        告同住之意願，故本院認基於子女之最佳利益考量，原
        告較適合監護鄭嘉文、鄭進福，爰酌定兩造所生之長子
        鄭嘉文、次子鄭進福權利義務之行使或負擔均由原告任
        之。
  （四）再按夫妻離婚者，法院得依請求或依職權，為未行使或
        負擔權利義務之一方，酌定其與未成年子女會面交往之
        方式及期間。但其會面交往，有妨害子女之利益者，法
        院得依請求或依職權變更之，民法第一千零五十五條第
        五項定有明文。揆此「會面交往權」之規定，在使未取
        得親權父母之一方，於離婚後，得繼續與其子女保持連
        繫，蓋其亦希冀了解子女之生活狀況，看守子女之順利
        成長，此不僅為父母之權利，且亦為子女之利益著想，
        因父母縱已仳離，亦宜儘量使子女有機會接受父母雙方
        感情之滋潤，而會面交往者，正是親子關係最後之保障
        ，適當之會面交往，不惟不致害及子女之利益，反而多
        少或可彌補子女因父母離婚所招致之不幸，若不會面，
        經年累月造成父母子女關係日漸疏遠，不論對父母或子
        女，均極不公平。本院衡酌上情，爰依職權酌定被告得
        以附表所示之方式與鄭嘉文、鄭進福會面交往，而判決
        如主文第三項所示。
五、本件事證已臻明確，兩造其餘攻擊防禦方法及舉證，於判決
    結果不生影響，爰不予一一論列，併予敘明。
六、據上論結，本件原告之訴為有理由，依民事訴訟法第七十八
    條，判決如主文。
中　　華　　民　　國　　96　　年　　1 　　月　　17　　日
                  家事法庭 　 法　官　葉惠玲
以上正本係照原本作成
如對本判決上訴，須於判決送達後20日內向本院提出上訴狀
中　　華　　民　　國　　96　　年　　1 　　月　　17　　日
                              書記官　鄭秀美
附表：
一、鄭嘉文、鄭進福滿十六歲以前：
    被告得於每月第二週、第四週之星期六上午九時起，前往鄭
    嘉文、鄭進福所在之處所與鄭嘉文、鄭進福會面，並於徵得
    鄭嘉文、鄭進福之同意後，得接鄭嘉文、鄭進福外出照顧，
    至翌日下午六時之前送回原告之住處。
二、鄭嘉文、鄭進福滿十六歲以後：
    應尊重鄭嘉文、鄭進福個人之意願，由渠等自主決定與被告
    會面之時間及方式。
三、被告除前開會面交往方式外，並得以電話或信件與鄭嘉文、
    鄭進福保持聯繫，原告應予以尊重。